臺灣高等法院民事判決
110年度上更一字第27號
上  訴  人  黃登慶  
訴訟代理人  傅金圳律師
            魏順華律師
被  上訴人  徐大維  
            許舒涵  
共     同
訴訟代理人  廖學能律師
            羅閎逸律師
複  代理人  田永彬律師
上列當事人間請求拆屋還地等事件，上訴人對於中華民國106年9
月30日臺灣桃園地方法院105年度訴字第2090號第一審判決提起
上訴，經最高法院第一次發回更審，本院於民國110年11月2日言
詞辯論終結，判決如下：
    主      文
上訴駁回。
第二審及發回前第三審訴訟費用，由上訴人負擔。
    事實及理由
一、被上訴人主張：坐落桃園市○○區○○段000地號土地（下稱系
    爭土地）原為祭祀公業黃仰山（下稱系爭公業）所有，於民
    國（下同）104年12月29日，以買賣為原因，移轉登記系爭
    土地所有權應有部分(下稱應有部分)6/10、4/10依序予被上
    訴人徐大維、許舒涵(下各以姓名稱之)。惟上訴人所有之桃
    園市○○區○○段000○號建物（門牌桃園市○○區○○路000號，下
    稱系爭建物）無權占有系爭土地如附圖所示C（面積128.87
    平方公尺）、C1（面積7.86平方公尺）（下合稱C、C1部分
    土地，其上建物下稱系爭地上物），爰依民法第767條第1項
    規定，請求上訴人拆除系爭地上物、返還C、
　　C1部分土地（被上訴人於原審起訴請求上訴人給付相當於租
    金之不當得利部分，業據被上訴人於本院審理時撤回起訴，
    經上訴人同意，不在本件裁判範圍，下不贅述，更一卷二第
    224頁）。原審為上訴人敗訴判決，上訴人提起上訴，經發
    回前本院駁回上訴人之上訴，上訴人不服，提起上訴，經最
    高法院廢棄發回本院更為審理。被上訴人答辯聲明：上訴駁
    回。
二、上訴人則以：系爭土地為系爭公業派下員公同共有，系爭公
    業之享祀人為黃仰山，其派下員包括附表所示三房黃芳石之
    子孫33人，及大房黃芳香之子孫11人，共計44人，桃園市龍
    潭區公所（下稱龍潭區公所）備查核發之系爭公業派下員名
    冊及派下全員系統表，漏列上開大房黃芳香之子孫11人，且
    所載房份錯誤。系爭公業於104年間，僅經派下員19人及潛
    在應有部分600分之159同意出售及移轉系爭土地所有權予被
    上訴人，不符合土地法第34條之1第5項準用第1項規定，該
    移轉所有權之物權行為無效，且伊於104年6月26日已將系爭
    公業之派下員非僅黃芳石一房之事，發函告知被上訴人，被
    上訴人不能善意取得系爭土地所有權。縱認上開物權行為有
    效，但系爭公業尚未將系爭土地點交予被上訴人，被上訴人
    不得依民法第767條第1項規定，請求伊交付系爭土地等語置
    辯(上訴人不再為其他有權占有之抗辯，本院卷一第409頁)
    。上訴聲明：㈠、原判決關於命上訴人拆除系爭地上物、返
    還C、C1部分土地部分均廢棄。㈡、前項廢棄部分，被上訴人
    於第一審之訴駁回。
三、兩造不爭執之事實（更一卷二第19至21頁）：
㈠、龍潭區公所於101年5月24日公告系爭公業之派下員名冊（內
    載派下現員30人）30日期滿，無人提出異議，龍潭區公所以
    101年6月7日龍鄉民字第1010016538號函准予備查；又龍潭
    區公所於104年12月24日公告系爭公業之派下員名冊（內載
    派下現員如附表編號12至44之派下員共33人）30日期滿，無
    人提出異議，龍潭區公所以104年12月25日桃市龍文字第104
    0042313號函准予備查（原審卷一第88-92頁、第82-86頁）
    。
㈡、系爭公業派下員選任訴外人黃登榮為管理人，黃登榮於103年
    9月5日向龍潭區公所申請同意備查，經龍潭區公所以103年9
    月12日龍鄉民字第1030030661號函准予備查（原審卷一第87
    頁）。
㈢、系爭公業如附表編號12、16、18-22、25至32、38、42至44之
    派下員，共19人，於104年6月14日出具授權處分同意書，同
    意由系爭公業管理人黃登榮處理系爭土地出售及移轉土地所
    有權登記事項（原審卷一第94-152頁、更一卷一第371-375
    頁）。
㈣、徐大維於104年5月21日向系爭公業（管理人黃登榮）買受系
    爭土地，並簽立不動產買賣契約書（下稱系爭買賣契約），
    該契約書蓋有系爭公業及黃登榮之大小印章。系爭買賣契約
    特約事項第三點約定：「雙方同意於簽約日起先提撥百分之
    一仲介費。餘第二期款於增值稅單核發三日內，提撥另百分
    之一仲介費及應納之金額繳納；俟本案過戶完成即於總價款
    中，提撥價款百分之十三予胡光志地政士所指定帳戶中，胡
    光志地政士亦需於立契日提供過半數派下員委任契約書以供
    管理人憑辦」。系爭公業嗣於104年12月29日以買賣為原因
    ，將系爭土地應有部分6/10、4/10依序移轉登記予徐大維、
    許舒涵（下稱系爭所有權移轉登記）（原審卷一第229頁、
    第9頁、第76-81頁、第224-231頁）。
㈤、系爭公業迄今未依祭祀公業條例第14條規定訂立規約，且未
    辦理祭祀公業法人之登記（原審卷一第83頁）。
㈥、訴外人黃添橋以第一次登記為原因，登記為系爭建物所有權
    人，黃添橋於50年1月2日死亡，由其子黃新榮繼承取得所有
    權，黃新榮於91年7月8日死亡，由上訴人繼承取得系爭建物
    所有權（原審卷一第10頁、第154-158頁）。系爭建物占有
    系爭土地如附圖編號C（面積128.87平方公尺）、C1（面記7
    .86平方公尺）所示範圍及面積（原審卷二第24-26頁、第30
    頁）。
㈦、昭和12年6月18日賣渡證書、系爭土地日治時期台帳、36年4
    月1日賣渡書、38年12月13日讓渡書、系爭公業租金簿、土
    地賃貸借契約書、35年11月23日契約書、明治33、34年「桃
    仔園廳桃澗堡四方林庄土地申告書」形式上為真正（本院上
    字卷一第207頁至第211頁、第213至221頁、第223至229頁、
    第283至289頁、第447至471頁、第477頁至第483頁、本院上
    字卷二第81至82頁、更一卷一第410頁）。
㈧、被上訴人對上訴人及訴外人黃葉秀琴等12人提起拆屋還地等
    訴訟，經臺灣桃園地方法院(下稱桃園地院)於106年11月30
    日以105年度重訴字第386號判決被上訴人勝訴，上訴人及黃
    葉秀琴等12人不服，提起上訴，經本院於109年4月15日以
　　107年度重上字第130號判決駁回其上訴，上訴人再提起上訴
    ，目前由最高法院審理中。
㈨、上訴人及黃登運等9人對被上訴人起訴主張系爭買賣契約及系
    爭所有權移轉登記均無效，請求塗銷系爭所有權移轉登記，
    經桃園地院於107年12月7日以107年度重訴字第50號判決駁
    回上訴人及黃登運等9人之訴，上訴人及黃登運等9人不服，
    提起上訴，經本院於110年2月9日以108年度重上字第74號判
    決駁回其上訴，上訴人及黃登運等9人不服，再提起上訴，
    經最高法院於110年10月20日以110年度台上字第2366號裁定
    上訴駁回，而告確定（更一卷二第55至66、123至125頁）。
四、本院判斷：
㈠、上訴人抗辯系爭公業派下員應為附表所示派下員44位，系爭
    公業出售及移轉系爭土地所有權予被上訴人，未取得過半數
    之派下員及潛在應有部分1/2以上者同意，不符合土地法第
　　34條之1第5項準用第1項規定，該移轉登記無效，被上訴人
    未取得系爭土地所有權，是否有據?
  ⒈按民事訴訟法第244條第1項第2款規定「訴訟標的及其原因事
    實」，規範意旨在於訴訟標的之涵義，必須與「原因事實」
    相結合，俾使訴狀所表明請求法院審判之範圍更加明確。是
    判斷同法第400條第1項之既判力客觀範圍，應依原告起訴主
    張之原因事實特定之訴訟標的法律關係為據，凡屬確定判決
    同一原因事實所涵攝之法律關係，均應受其既判力之拘束，
    且不得以該確定判決言詞辯論終結前，所提出或得提出而未
    提出之其他攻擊防禦方法，為與該確定判決意旨相反之主張
    ，此乃法院應以「既判事項為基礎處理新訴」及「禁止矛盾
    」之既判力積極的作用，以杜當事人就法院據以為判斷訴訟
    標的權利或法律關係存否之基礎資料，再次要求法院另行確
    定或重新評價，俾免該既判力因而失其意義，亦即既判力之
    「遮斷效」（100年度台抗字第62號裁定、110年度台上字第
    1249號判決意旨）。
  ⒉依上開三之㈣所示，系爭公業於104年12月29日以買賣為原因
    ，將系爭土地應有部分6/10、4/10分別移轉登記予徐大維、
    許舒涵。又依上開三之㈨，上訴人起訴主張：系爭公業之享
    祀人為黃仰山，派下員包括附表所示三房黃芳石子孫33人，
    及大房黃芳香子孫11人，共計44人，龍潭區公所備查之系爭
    公業派下員名冊及派下全員系統表，漏列大房黃芳香子孫11
    人派下員。系爭土地係上開44名派下員公同共有，系爭公業
    於104年12月29日以買賣為原因，移轉系爭土地所有權予被
    上訴人，僅經派下員19人及房份總和600分之159同意，均未
    過半數，不符合土地法第34條之1第5項準用第1項規定，該
    移轉所有權行為不生效力，又伊於104年6月26日已將系爭公
    業之派下員非僅黃芳石一房之事，發函告知被上訴人，被上
    訴人不能善意取得系爭土地所有權，被上訴人形式上登記為
    系爭土地所有人，妨害系爭公業之所有權，爰依民法第828
    條第2項、第821條、第767條第1項中段規定，請求徐大維、
    許舒涵分別將系爭土地應有部分6/10、4/10於104年12月29
    日以買賣為原因所為之所有權移轉登記塗銷等語，經桃園地
    院於107年12月7日以107年度重訴字第50號判決駁回上訴人
    之訴，上訴人提起上訴，經本院於110年1月12日言詞辯論終
    結，於110年2月9日以108年度重上字第74號判決駁回其上訴
    ，理由略以：上訴人所提出之讓渡證書、覺書、租金簿、契
    約書等書證(包含在上開三之㈦書證內)，僅能證明有約定轉
    讓土地及黃仰山所遺土地之租借及後代子孫分派租金所得之
    內容，書證所載疑似大房為派下等詞，是否指系爭公業之派
    下員，無任何系爭公業設立文件可佐證；上訴人另提出明治
    33、34年「桃仔園廳桃澗堡四方林庄土地申告書」，至多僅
    能證明其等係以黃仰山繼承人身分申報，而非以系爭公業名
    義申報，均不足以證明系爭公業係以「鬮分字」之方式設立
    。上訴人所舉證據方法，不足以證明系爭公業派下員包含如
    附表所示大房子孫11人，系爭公業僅有如附表所示三房子孫
    33人為派下員。黃登榮代表系爭公業將系爭土地所有權移轉
    登記予被上訴人分別共有，已得派下員共19人同意，且其等
    派下權比率合計33/48，亦已過半數，依土地法第34條之1第
    5項準用同條第1項本文規定，自屬有權處分。故被上訴人係
    依有效之處分行為取得系爭土地所有權，上訴人自不得訴請
    塗銷系爭所有權移轉登記等語（更一卷第62至64頁）。上訴
    人不服，提起上訴，經最高法院於110年
　　10月20日以110年度台上字第2366號裁定上訴駁回，而告確
    定，此有上開判決在卷可稽（更一卷一第55至66、123至125
    頁、更一卷二第125頁），則本院108年度重上字第74號確定
    判決就起訴原因事實特定之法律關係，即系爭所有權移轉登
    記合於土地法第34條之1第5項準用第1項規定，而為有效，
    上訴人並無依民法第828條第2項、第821條、第767條第1項
    中段規定，請求徐大維、許舒涵分別將系爭土地應有部分
　　6/10、4/10於104年12月29日以買賣為原因所為之所有權移
    轉登記塗銷之權利，於兩造間有既判力，揆諸前開1.說明，
    兩造在本件訴訟應受該既判力之拘束，上訴人不得以其於該
    確定判決言詞辯論終結前所提出（即上開三之㈦書證等）或
    得提出而未提出之其他攻擊防禦方法，為與該確定判決意旨
    相反之主張，本院亦不得另行確定或重新評價。因此，上訴
    人前揭抗辯為不可採，被上訴人主張其等為系爭土地所有權
    人，當可認定。
㈡、被上訴人依民法第767條第1項規定，請求上訴人拆除系爭地
    上物及返還C、C1部分土地，有無理由？
　　按所有人對於無權占有或侵奪其所有物者，得請求返還之。
    對於妨害其所有權者，得請求除去之，民法第767條第1項前
    段、中段定有明文。查系爭土地為被上訴人所有，而上訴人
    所有系爭地上物占有系爭土地C、C1部分，為兩造所不爭執
    之事實，上訴人抗辯有權占有，自應由上訴人舉證證明其占
    有權源。上訴人雖抗辯：系爭公業出售系爭土地後，尚未點
    交予被上訴人，危險負擔尚未移轉，被上訴人不得依民法第
    767條第1項規定請求伊交付土地云云。然查，上訴人提出系
    爭買賣契約書，於第5條約定「本件買賣標的物為現況點交
    」，其下第1項約定「本件標的地上使用情形，完全由買方
    自行處理。即將來地上物之拆除由買方自行處理」(原審卷
    一第224至231頁)，是系爭公業已點交系爭土地予徐大維。
    況且，被上訴人係本於所有權請求拆屋還地，民法第
　　767條第1項係所有權之權能之一，被上訴人自得行使該物上
    請求權，上訴人上開抗辯，應屬無據。準此，被上訴人本於
    物上請求權，請求上訴人將系爭地上物拆除並返還C、C1部
    分土地，於法有據，應予准許。
五、綜上所述，被上訴人依民法第767條第1項規定，請求上訴人
    拆除系爭地上物、返還C、C1部分土地予被上訴人，自屬正
    當，應予准許。從而原審為上訴人敗訴之判決，並無不合。
    上訴論旨指摘原判決此部分不當，求予廢棄改判，為無理由
    ，應駁回上訴。
六、本件事證已臻明確，兩造其餘之攻擊或防禦方法及所用之證
    據，經本院斟酌後，認為均不足以影響本判決之結果，爰不
    逐一論列，附此敘明。
七、據上論結，本件上訴為無理由，依民事訴訟法第449條第1項
    、第78條，判決如主文。
中　　華　　民　　國　　110 　年　　11　　月　　19　　日
                    民事第二十一庭
                        審判長法  官  翁昭蓉
                              法  官  鍾素鳳
                              法  官  羅惠雯
正本係照原本作成。
如不服本判決，應於收受送達後20日內向本院提出上訴書狀，其
未表明上訴理由者，應於提出上訴後20日內向本院補提理由書狀
（均須按他造當事人之人數附繕本）。上訴時應提出委任律師或
具有律師資格之人之委任狀；委任有律師資格者，另應附具律師
資格證書及釋明委任人與受任人有民事訴訟法第466條之1第1項
但書或第2項所定關係之釋明文書影本。
中　　華　　民　　國　　110 　年　　11　　月　　19　　日
    　　　　　　　　　　　　　書記官　洪秋帆
　　　　　　　　　　　　　
附表
編號 姓名 以「V」表示同意授權 上訴人主張同意授權之房份比例 備考        1 黃登台 　 　 大房黃芳香之子孫  2 黃登鑫 　 　   3 黃登龍 　 　   4 黃登城 　 　   5 黃登國 　 　   6 黃紅程 　 　   7 黃聖博 　 　   8 黃登龍 　 　   9 黃新喜 　 　   10 黃紹蝴 　 　   11 黃登南 　 　   12 黃范跣 V 1/120 (5/600)   13 黃金城 　 　   14 黃莉雅 　 　 三房黃芳石之子孫  15 黃莉庭 　 　   16 黃耀輝 V 1/120 (5/600)   17 黃登運 　 　   18 黃登榮 V 1/150 (4/600)   19 黃登芳 V 1/150 (4/600)   20 黃玉靜 V 1/150 (4/600)   21 黃淑容 V 1/150 (4/600)   22 黃明卿 V 1/150 (4/600)   23 黃登煌     24 黃金飢 　 　   25 黃國雄 V 1/40 (15/600)   26 黃明正 V 1/80 (7.5/600)   27 黃明義 V 1/80 (7.5/600)   28 黃嘉祥 V 1/40 (15/600)   29 黃兆禎 V 1/20 (30/600)   30 黃承財 V 1/60 (10/600)   31 黃劉錦 V 1/60 (10/600)   32 黃劉義 V 1/60 (10/600)   33 黃丁鑑 　 　   34 黃登焕 　 　   35 黃登慶 　 　   36 黃登嶽 　 　   37 黃登熙 　 　   38 黃新尚 V 1/100 (6/600)   39 黃銘雄 　 　   40 黃淑麗 　 　   41 黃瑞麗 　 　   42 黃新來 V 1/100 (6/600)   43 黃新郎 V 1/100 (6/600)   44 黃新松 V 1/100 (6/600)   合計：44人  19人同意授權 159/600